【裁判字號】    89,台上,3460
【裁判日期】    890615
【裁判案由】    業務侵占
【裁判全文】
最高法院刑事判決                              八十九年度台上字第三四六○號
    上訴人  台灣高等法院檢察署檢察官
    被  告  甲○○
右上訴人因被告業務侵占案件，不服台灣高等法院中華民國八十九年三月二十八日第
二審更審判決（八十九年度重上更(四)字第二七號，起訴案號：台灣板橋地方法院檢察
署八十一年度偵字第一九二四一號），提起上訴，本院判決如左：
    主  文
上訴駁回。
    理  由
本件原判決以公訴意旨略以被告甲○○與海政實業有限公司（下稱海政公司）原訂有
居間契約，雙方約定由被告為海政公司報告訂約之機會，並按實際交易金額抽取百分
之三之佣金以為報酬。初則進行順利，信用良好。詎被告竟意圖為自己不法之所有，
基於概括之犯意，連續自民國八十一年四月份以後在台北市○○區○○路五○一號四
樓，對於自己業務上所持有之買受人香港商晉盛有限公司（下稱晉盛公司）所開出以
海政公司為受款人，付款人、金額、發票日、票號等詳如附表之支票五張，本應交付
於海政公司，而竟私自偽刻「海政實業有限公司」之印章，足生損害於海政公司，並
蓋用於上開支票之背面，經提示付款後，侵占入己，因認被告涉有刑法第二百十六條
、第二百十條、第二百十七條第一項及第三百三十六條第二項之罪等情。經查：(一)本
件系爭支票支付黏刷貨款，訂購人為晉盛公司，承諾接單人為被告所營之鏵公司，
此有晉盛公司第0000000號、第0000000號訂單二紙附於偵查卷可稽，
證人即晉盛公司職員賴惠美於偵查中供明：「我們向甲○○先生訂的貨，亦係甲○○
與我們聯絡，我們向他訂貨！」、「甲○○先生指定海政公司為受款人」（見偵卷第
十八、十九頁），於第一審中亦供明：「是我接洽的，我找了幾家工廠，由老板來決
定，最後是向鏵公司買下訂單給他們」（一審卷三十六頁），於發回前審理中更明
言：「比價後，找到鏵之前我也找過海政，但他喜歡外銷，不和貿易商做，故未談
成」等語（二審上訴卷第六十二頁正面），足見本案買賣關係存於被告之鏵公司與
晉盛公司之間，而非如告訴人海政公司所言因被告之居間報告由海政公司與晉盛公司
成立買賣關係。(二)關於貨物由誰生產一節，貨款交給誰一節。經查本件產品為地毯黏
刷，主要部分為「黏刷」，即扣案樣品之「Ｂ」部分，該部分海政公司負責人謝錫彬
不諱言係由被告生產（見一審卷三七頁反面），並坦承海政公司係組合、包裝工廠（
見一審卷二七頁），晉盛公司業務員邱梅枝亦證稱：見過鏵公司生產樣品Ｂ、Ｃ部
分，由甲○○帶去驗貨，驗貨地方是包裝場（見一審卷八九－九十頁）；而被告支付
海政公司零配件及代工工資新台幣（下同）二百九十一萬元，亦有指名受款人海政公
司、匯款人被告之台北縣五股鄉農會，匯款申請書附於偵卷可稽。晉盛公司職員邱梅
枝另證稱：貨是鏵做的（見二審上訴卷第四四頁背面）。又該公司之會計吳麗玲則
證稱：貨款應給付鏵公司（見同前上訴卷第六十頁正面、背面）。是海政公司稱本
案貨款支票所載金額屬其所有云云，尚乏積極證據以實其說。又就發回前原審提示上
揭款申請書問謝錫彬該二百九十一萬元是否「組合代工錢﹖」，謝錫彬竟「不答」
（見同前上訴卷第一五二頁正面），亦徵其並未吐實。(三)關於被告與海政公司之關係
，謝錫彬初則堅持否認海政公司有隱名合夥股東，迨其原公司負責人謝土生供稱三叔
謝立志是暗股之後，謝錫彬才承認海政公司有暗股（見同前上訴卷第一五○頁背面）
。另謝錫彬初亦否認被告給付一百萬元合夥金，迨被告提出由海政公司會計李金省背
書領取之第一銀行北三重分行五十萬元支票，並多次陳明後，始於第一審承認收到一
百萬元（見一審卷二七頁），況謝錫彬在台灣省合作金庫中山路支庫八七四一六帳號
之戶頭，早於八十年二月十五日被列為拒絕往來，此有該支庫合金中山存字第○五七
四五號函在卷可稽，足徵謝錫彬因經濟上原因，招人入暗股，有其經濟上之需要。則
被告辯稱伊與海政公司互借統一發票云云，並非毫無根據。而本案貨款係由被告使用
海政公司統一發票，支票抬頭乃書海政公司，實際貨款應歸被告之鏵公司所得，復
據晉盛公司會計吳麗玲證實（見二審上訴卷第四○頁背面）。(四)證人邱梅枝證稱：晉
盛公司係向鏵公司買貨，貨是鏵公司做的（見二審上訴卷第四十四頁背面），證
人即海政公司賴惠美、吳麗玲均證稱：鏵公司有機器生產設備，係鏵公司出貨，
訂單上收款人為鏵公司，錢應給鏵公司（見同前上訴卷第六十頁至第六十二頁）
，均足證明被告並非媒介海政公司與晉盛公司訂立買賣契約，則被告即無向晉盛公司
收取貨款支付海政公司之義務。綜上各節所述，被告辯稱該系爭支票，係為晉盛公司
應支付予鏵公司之貨款等語，應屬真實，參以證人即海政公司原董事長謝土生於調
查中到庭證述六、七百萬元是鏵公司貨款，領後再將代工錢給付海政公司，伊有同
意被告刻印章等語，足認系爭支票係晉盛公司應支付予鏵公司之貨款無訛。則被告
縱有將之提領，與侵占罪要件不符。該等票款，既為鏵公司之貨款，被告予以提示
收受，乃其權利之行使，對於海政公司並不生何等之損害，或足生損害之虞，尚與偽
造文書罪要件有間，自不得僅以海政公司形式上成為支票之背書人即繩被告以偽造私
文書罪，此外復查無其他積極證據足以證明被告有公訴人所指之犯行，尚不能證明被
告犯罪。因而將第一審依牽連犯關係，論處被告意圖為自己不法之所有，而侵占對於
業務上所持有之物罪刑之判決撤銷，改判諭知被告無罪，已說明其採證認事之理由甚
詳，經核於法尚無違誤。檢察官上訴意旨略稱：「依證人李金省、薛健砰、黃丁科、
李良溪及邱梅枝證述之情，系爭地毯黏刷係由海政公司製造，再交由被告交貨於晉盛
公司，海政公司為本件買賣契約之實際出賣人，被告無合法權源收受晉盛公司支付與
出賣人海政公司之價金。原審對上開不利於被告之證據疏未調查，且未於判決書內說
明不可採之理由，有應於審判期日調查之證據未予調查之違法。又被告於偵查及一審
時均供稱海政公司之印章係經由謝錫彬同意，而在八十一年四月間刻製等語，已為謝
錫彬否認，原審採信證人即海政公司前負責人謝土生證述伊有同意被告刻印章一詞，
而認被告無偽造文書犯行，被告所供與證人所證相矛盾，究何者為真實﹖八十一年四
月海政公司之負責人為謝錫彬或謝土生﹖均未見原審說明，有證據上理由矛盾之違法
。退而言之，系爭支票縱為鏵公司之貨款，被告如未經海政公司同意擅自刻製印章
並蓋於支票背面，形式上觀之，海政公司即為支票之背書人，如再經背書轉讓，海政
公司須負背書人之責任，焉能謂對於海政公司不生損害或足生損害之虞﹖原審為此認
定，顯有適用法則不當之違法。」云云。惟按採證認事乃事實審法院職權之行使，苟
與經驗法則及論理法則無違，即難任意指為違法。經查海政公司於八十一年、八十二
年間之負責人為謝土生，八十二年底始變更為謝錫彬，業經謝土生、謝錫彬於原審說
明在卷（見原審更(三)卷第二二頁，更(四)卷第三二、三三頁），而被告於八十一年四月
間為提領晉盛公司以海政公司為受款人之支票，所刻製之「海政實業有限公司」條章
，事先有經謝土生同意之情，亦據謝土生在原審結證屬實，並據其所稱：「六、七百
萬（元）是他（指被告之鏵公司）貨款，領後再將代工錢給我們（指海政公司）」
、「海政公司是替鏵（公司）代工，應是鏵（公司）領取票款後，將代工費支付
海政（公司）」等語，參諸謝錫彬在原審承認：「票款中有部分是鏵公司的，部分
是海政公司代工之費用」之情（見原審更(三)卷第二二頁，更(四)卷第三二、三三頁），
則系爭支票確係晉盛公司向鏵公司訂購地毯黏刷所簽付之貨款，只因被告使用海政
公司統一發票，支票抬頭乃書寫海政公司，且被告提領票款後，應支付海政公司之代
工費用而已。又被告為提領此項票款，既經當時海政公司負責人謝土生同意刻製印章
加蓋於支票背面，亦無偽造文書可言。是原判決綜合各項調查之證據，認定被告所為
均與侵占、偽造文書罪之要件不合，其論斷自與經驗法則及論理法則無違。上訴意旨
謂依證人李金省、薛健砰、黃丁科、李良溪及邱梅枝之證述，海政公司係交貨於晉盛
公司之實際出賣人，被告無權收受晉盛公司支付之價金云云，尚非有據。至於李金省
等證人之證詞，何以不可採﹖被告於偵查及第一審時所供印章經由謝錫彬同意刻製，
與證人謝土生證述係伊同意刻印相互矛盾，究何者為真實﹖又八十一年四月海政公司
之負責人為謝錫彬或謝土生﹖原判決雖均未見說明，稍欠週延，不無瑕疵，但與原判
決主旨仍不生影響，另被告係經當時之海政公司負責人謝土生同意刻製印章加蓋於支
票背面提取票款，已如前述，自無是否足生損害於海政公司之問題，尤無適用法則不
當之可言。上訴意旨執此指摘原判決違法，難認有理由，應予駁回。又本件被告被訴
犯刑法第三百三十六條第二項之業務侵占罪部分，雖屬刑事訴訟法第三百七十六條第
三款所列案件，惟本法修正前，原得上訴於第三審法院，且已繫屬於法院，依本法施
行法第五條第一項規定，仍應依修正前之法定程序終結之，附此明。
據上論結，應依刑事訴訟法第三百九十六條第一項，判決如主文。
中      華      民      國    八十九    年      六      月     十五     日
                              最高法院刑事第十一庭
                                  審判長法官  莊  登  照
                                        法官  洪  明  輝
                                        法官  蔡  清  遊
                                        法官  黃  一  鑫
                                        法官  林  秀  夫
      右正本證明與原本無異
                                              書  記  官
中      華      民      國    八十九    年      六      月    二十二    日


司法院資訊處製作；財團法人民間司法改革基金會備份。
